臺灣臺中地方法院民事判決　八十九年度訴字第三八七四號
　　原　　　告　乙○○
　　訴訟代理人　戊○○○
　　被　　　告　丁○○
　　　　　　　　丙○○
　　訴訟代理人　甲○○
　　複　代理人　己○○
右當事人間請求分割共有物事件，本院判決如左：
    主　　　文
兩造共有坐落台中市○○區○○段一七六地號、地目田、面積九一九五．七八平方公
尺土地，應分割如附圖（即方案一）所示（一）Ｂ部分面積四五九七．八九平方公尺
由原告（即反訴被告）取得，（二）Ａ部分面積四五九七．八九平方公尺由被告（即
反訴原告）按原應有部分之比例共有。
兩造共有坐落台中市○○區○○段一五一地號、地目田、面積二六○平方公尺土地，
應分割如附圖（即方案五）所示（一）Ｂ部分面積一三○平方公尺由原告（即反訴被
告）取得，（二）Ａ部分面積一三○平方公尺由被告（即反訴原告）按原應有部分之
比例共有。
兩造共有坐落台中市○○區○○段九五地號、地目田、面積一○八平方公尺土地，及
同段一○一地號、地目田、面積一五二平方公尺土地，應合併分割如附圖（即方案四
）所示（一）Ｂ部分面積二二．二六平方公尺，及九五地號面積一○八平方公尺由原
告（即反訴被告）取得，（二）Ａ部分面積一三○．三二平方公尺由被告（即反訴原
告）按原應有部分之比例共有。
兩造共有坐落台中市○○區○○段一五○地號、地目田、面積九．四八平方公尺土地
，變賣分割，價金按兩造原應有部分之比例分配。
訴訟費用由原告（即反訴被告）負擔二分之一，餘由被告（即反訴原告）負擔。
    事　　　實
甲、原告方面（即反訴被告）：
一、聲明：請求判決原物分割坐落台中市○○區○○段九五、一○一、一五○、一五
    一地號土地。
二、陳述：
（一）緣坐落台中市○○區○○段九五、一○一、一五○、一五一地號土地為兩造所
      共有，應有部分原告為二分之一，被告二人各四分之一，上開四筆土地並無不
      為分割之約定，亦非不能分割。經多次調解分割，仍無法成立，乃訴請裁判分
      割系爭四筆土地。
（二）系爭四筆土地之地目均為田，地面上均無建物，兩造亦無訂立分管契約，目前
      其中一五一地號土地之南邊由伊耕作，餘三筆未為任何使用。
（三）反對被告將上開系爭四筆土地變價分割之方案。
三、證據：提出地籍圖謄本影本乙份、上揭系爭四筆土地之土地登記簿謄本四份、照
    片八幁及系爭四筆土地與一七六地號土地之都市計劃土地使用分區證明書乙紙為
    證。並聲請現場履勘及地政事務所測量。
乙、被告方面（即反訴原告）：
一、聲明：請求判決原物分割坐落台中市○○區○○段一七六地號土地。
二、陳述：
（一）緣坐落台中市○○區○○段一七六地號土地為兩造所共有，應有部分原告為二
      分之一，被告二人各四分之一，系爭土地並無不為分割之約定，亦非不能分割
      。該土地與上開一五一地號土地間隔有水利地（註：地號為同段二○一之二）
      ，為兩造使用中，爰一併請求分割。
（二）系爭土地之地目為田，地面上無建物，兩造亦無訂立分管契約，目前該土地之
      東側（即靠近協和路）之部分由原告耕作，西側部分分別為被告二人耕作。
（三）同意分割系爭共五筆之土地，惟主張系爭九五、一○一、一五○、一五一等四
      筆土地，均為畸零地，又無整體利用價值，參酌土地法第三十一條之一及建築
      法第四十四條規定，如原物分配，土地更為細分，不利農業之使用，故以變價
      之方式分割較為妥當。另第一七六地號為原物分割。依兩造持分取得均等之面
      積，被告二人並願保持共有。另上開四筆土地若為原物分割時，被告二人亦願
      保持共有。
三、證據：提出系爭一七六地號土地登記簿謄本乙份為證。並聲請現場履勘及地政事
    務所測量。
    理　　　由
一、按被告於言詞辯論終結前，得在本訴繫屬之法院，對於原告及就訴訟標的必須合
    一確定之人提起反訴。反訴之標的，如專屬他法院管轄，或與本訴之標的及其防
    禦方法不相牽連者，不得提起。反訴，非與本訴得行同種之訴訟程序者，不得提
    起。當事人意圖延滯訴訟而提起反訴者，法院得駁回之。民事訴訟法第二百五十
    九條、第二百六十條，分別定有明文。而所謂反訴之標的與本訴之標的及其防禦
    方法有牽連關係者，乃指反訴標的之法律關係與本訴標的之法律關係兩者之間，
    或反訴標的之法律關係與本訴被告作為防禦方法所主張之法律關係兩者之間，有
    牽連關係而言。即舉凡本訴標的之法律關係或作為防禦方法所主張之法律關係，
    與反訴標的之法律關係同一，或當事人雙方所主張之權利，由同一法律關係發生
    ，或本訴標的之法律關係發生之原因，與反訴標的之法律關係發生之原因，其主
    要部分相同，均可認兩者間有牽連關係。本件原告所主張分割之系爭九五、一○
    一、一五○、一五一等四等土地，與被告二人主張分割之系爭一七六地號土地，
    共有人均為相同，有各該土地之土地登記簿謄本可稽，且為兩造所不爭執。而按
    除因物之使用目的不能分割，或契約定有不能分割之期限外，各共有人得隨時請
    求分割共有物，民法第八百二十三條第一項，定有明文。是本件原告本訴所主張
    之法律關係，與被告二人反訴所主張之法律關係有牽連關係甚明。是被告二人提
    起反訴主張就兩造共有之系爭一七六地號土地，於本訴訟中一併為分割，自屬合
    法，應予准許，先予敘明。
二、原告起訴主張，系爭坐落台中市○○區○○段九五、一○一、一五○、一五一地
    號四筆土地為伊與被告二人所共有，伊之應有部分為二分之一，被告二人各為四
    分之一，且兩造間無不分割之約定，亦無不能分割之情事，惟履次請求被告二人
    協議分割均遭拒絕，爰依民法第八百二十三條第一項之規定請求以裁判以原物分
    割系爭四筆土地；被告二人則同意上開系爭四筆土地之分割，然主張該四筆土地
    利用價值不高，應以變價方式為割。另以反訴主張坐落同段一七六地號土地，共
    有人及應有部分均與上開系爭四筆土地相同，且與系爭一五一地號土地僅隔以二
    ○一之二地號水利地而相鄰，且同為兩造耕作使用中，爰主張該土地採原物分割
    之方式，併為分割等語，資以抗辯。
三、按系爭五筆土地之地目雖為田，且依卷附之台中市都市計劃土地使用分區證明書
    所載其土地使用規定仍為農業區。然土地法第三十條之一已於民國（下同）八十
    九年一月二十六日公布刪除，是農地分割之限制全依農業發展條例之規定（註：
    已於八十九年一月二十六日公布修正全文，同年一月二十八日施行）。而按修正
    後之農業發展條例第十六條第四款之規定，本條例（註：指農業發展條例）於八
    十九年一月四日修正施行前之共有耕地得分割為單獨所有，而不受每宗耕地分割
    後每人所有面積未達○．二五公頃者，不得分割之限制。本件系爭五筆土地均係
    於四十年九月十六日即為共有狀態，此有系爭五筆土地之土地登記簿謄本可證。
    是以本件系爭九五、一○一、一五○、一五一地號四筆土地，雖於分割後每人（
    註：被告部分仍為共有）分得之面積未達○．二五公頃。然依上所述，仍可為分
    割，先予敘明。
四、原告主張系爭九五、一○一、一五○、一五一地號四筆土地，及被告主張系爭一
    七六地號土地，係兩造所共有，其應有部分比例均為原告二分之一、被告二人各
    四分之一，兩造並未約定不為分割，亦無因物之使用目的不能分割之情形，惟就
    分割方法無法達成協議之事實，業據兩造提出系爭土地登記簿謄本五份為證，且
    為被告二人所不爭執，自堪信為真實。從而原告、被告各本於民法第八百二十三
    條第一項、第八百二十四條第二項之規定訴請分割共有物，核無不合。
五、查系爭一五一、一七六地號土地現為兩造共有分別耕作中，該二筆土地中間隔有
    公有之二○一之二地號水利地（註：該水利地亦為兩造分別耕作而占有）。另系
    爭九五、一○一地號土地之地形並非四方形，前後相鄰，且與前開系爭一五一、
    一七六地號土地以台中市○○路（註：雙方四線道）相對，現未為任何使用。另
    系爭一五○地號土地為呈三角形狀，且後方已蓋有他人建物，與系爭一五一地號
    土地以一小水溝相對，亦未為使用等情，業經本院到場履勘，製有勘驗筆錄，並
    經台中市中興地政事務所到場測量製有複丈成果圖可稽。參諸，系爭九五、一○
    一地號二筆土地，面積各為一○八．○六平方公尺及一五二平方公尺，雖被告二
    人稱若以原物分割，仍願保持共有，然系爭二筆土地各分割為二等份後，面積仍
    屬過小，不利土地之利用，又酌以被告二人對於若採原物分割則該二筆土地合併
    分割亦不為反對，且系爭土地均為農地並無建地最小使用面積之限制。是本院認
    上開系爭二筆土地，不變價分割，而以原物分割為宜。又系爭一五一、一七六地
    號土地之間，既隔有公有之二○一之二地號水利地，既如前述，則該二筆土地即
    非相鄰，是以自亦無從一併分割，惟該二筆土地目前既均為兩造分別耕作中，且
    面積各為二六○平方公尺及九一九五．七八平方公尺，則該二筆土地，應採各別
    原物分割為宜。另系爭一五○地號土地呈三角形狀，且其後為他人建物，既如前
    述。則該土地目前事實上已供他人使用，況該土地之面積僅為九．四八平方公尺
    ，若予分割，對兩造並無實益，且若與系爭一五一地號土地合併分割，則對分得
    該土地之人頗不公平，此由兩造均不願分得該土地，足見此情。是以該系爭一五
    ○地號土地，本院認為以變價分割之方式，價金按兩造原應有部分之比例分配之
    ，較為妥適，爰為判決如主文第四項所示。
六、次查，系爭一五一、一七六地號二筆土地與台中市○○路呈同向，已如前述，而
    按依目前市場行情，土地之價值與以道路之遠近呈正比，即較鄰道路者價值較高
    ，離道路較遠者，則價值較低，雖兩造就系爭一七六地號土地之使用現狀係以與
    協和平行之方同（即東西向）為劃分，然本院衡量系爭土地上並無建物，使用現
    狀甚為單純。是以認為該一七六地號土地仍採南北向方向（即分割後與協和路較
    為等距）分割，始為公平，乃採如附圖方案一所示之分割方式，即Ｂ部分面積四
    五九七．八九平方公尺由原告取得，Ａ部分面積四五九七．八九平方公尺由被告
    二人按原應有部分之比例共有，爰為判決如主文第一項所示。而系爭一五一地號
    土地，兩造目前之使用現狀，係由原告耕作下半部，而由被告丙○○耕作上半部
    乙情，業據其二人於本院到場履勘時陳明。是以本院認以將如附圖（即方案五）
    所示，其中Ｂ部分面積一三○平方公尺由原告取得，而其中Ａ部分面積一三○平
    方公尺由被告二人按原應有部分之比例共有，較符兩造之利益，爰為判決如主文
    第二項所示。
七、另查，系爭九五、一○一地號二筆土地，亦均鄰協和路，按依上開系爭一七六、
    一五一地號分割方法之說明，亦認以南北向方式分割為宜（即均與協和路較為等
    距），而該系爭二筆土地，既認以合併分割為宜，已如前述。則本院認為將如附
    圖所示（即方案四）系爭一○一地號土地，其中Ｂ部分面積二二．二六平方公尺
    ，及九五地號面積一○八平方公尺由原告取得，其中Ａ部分面積一三○．三二平
    方公尺由被告二人按原應有部分之比例共有，亦頗符兩造之利益，爰為判決如主
    文第三項所示。
八、據上論結，本件本訴及反訴部分，原告（包括本訴原及反訴原告）之訴均為一部
    有理由、一部無理由，依民事訴訟法第七十九條但書，判決如主文。
中　　　華　　　民　　　國　　九十一　　年　　　七　　　月　　二十四　　日
                                          臺灣臺中地方法院民事第四庭
~B法　　　官　陳添喜
右為正本，係照原本作成。
如不服本判決，應於判決送達後二十日內，向本院提出上訴狀。
中　　　華　　　民　　　國　　九十一　　年　　　七　　　月　　二十四　　日
~B法院書記官
